臺灣高等法院刑事判決　　　　　　93年度選上更(一)字第16號
　　上　訴　人　臺灣桃園地方法院檢察署檢察官
　　上　訴　人
　　即　被　告　乙○○
　　選任辯護人　陳建昌律師
上列上訴人因被告違反公職人員選舉罷免法案件，不服臺灣桃園
地方法院91年度訴字第601號，中華民國92年3月25日第一審判決
（起訴案號：臺灣桃園地方法院檢察署91年度偵字第2128號、
2693 號），提起上訴，經判決後，由最高法院發回更審，本院
判決如下：
    主  文
原判決關於乙○○部分撤銷。
乙○○無罪。
    理  由
壹、公訴意旨略以：（一）被告乙○○係第14屆桃園縣縣議員，
    亦為第14屆桃園縣楊梅鎮鎮長選舉登記之候選人，而被告乙
    ○○因其縣議員之任期將於民國（下同）91年初屆滿，乃於
    90 年7月間即決意參選桃園縣楊梅鎮鎮長，被告乙○○為使
    自己於第14屆楊梅鎮鎮長選舉時能順利當選，基於對桃園縣
    楊梅鎮東流里有投票權之里民交付賄賂而約為投票權一定行
    使之概括犯意，於90年11月間某日下午4時許，請桃園縣楊
    梅鎮東流里里長劉福來至其桃園楊梅鎮○○街125巷18號住
    處，並當場交付現金10萬元予劉福來，囑其多多支持，且要
    求其找40位（起訴書誤繕為20位）東流里之里民發放每人2
    千元，所餘2萬元則歸劉福來所得，而約使劉福來於第14屆
    楊梅鎮鎮長選舉行使投票權時，為一定投票權之行使。惟劉
    福來得款後，並未依乙○○所囑轉發予40位楊梅鎮東流里之
    里民，而自行將該筆十萬元現款花費殆盡。嗣於90年1月14
    日臺灣新竹地方法院檢察署檢察官據報指揮桃園縣調查站人
    員偵訊劉福來，據劉福來之供述始得知上情（劉福來此部分
    投票受賄罪嫌另經臺灣桃園地方法院檢察署檢察官於91年4
    月16日以91年度偵字第7045號為緩起訴處分）。惟乙○○對
    此因無所悉，竟又承上揭之概括犯意，再於91年1月20日傍
    晚以電話約定要至劉福來位於桃園縣楊梅鎮東流里崩坡15號
    住處與之見面，並於當晚9時30分許抵達該處後，隨即在屋
    內客廳再交付現款4萬元予劉福來，並稱該筆款項供劉福來
    請好朋友吃飯用，而再以此約使劉福來在第14屆楊梅鎮鎮長
    選舉行使投票權時為投票予其本人之一定投票權行使；而劉
    福來雖當場一再表明拒絕，但乙○○仍將現金4萬元壓在屋
    內客廳之螃蟹模型下後自行離去。嗣劉福來即聯繫桃園縣調
    查站人員檢舉此事，並於91年1月21日在前開檢察署檢察官
    偵訊時提交賄款4萬元扣押在案。（二）束克紹（經無罪判
    決確定）為被告乙○○之同窗友人，且自88年間起即擔任被
    告乙○○縣議員服務處之祕書。被告乙○○為使自己於第14
    屆楊梅鎮鎮長選舉時能順利當選，竟與束克紹共同基於對於
    有投票權之人交付賄賂之犯意聯絡，於90年9月7日由被告乙
    ○○委請不知情之友人梁延昭向南投縣南投市○○○路○街58
    號「青年鋼筆行」購置原子筆對筆3萬8千盒，每盒對筆有2
    支原子筆，總價57萬元，每盒對筆價值15元，束克紹則於90
    年9月初某日，向不知情之南投縣竹山鎮○○路○段289號協
    禾茶葉包裝材料行購入茶梅2千盒（共2千斤，每盒1斤裝，
    每斤市價1百元，總價為20萬元），分別載運至被告乙○○
    位於桃園縣楊梅鎮內之服務處及束克紹在桃園縣楊梅鎮○○
    街7號所經營之「日昇茶行」，擬交付予對桃園縣楊梅鎮第
    14屆鎮長選舉有投票權之不特定選民，遂於90年9月24日、
    25日，由被告乙○○本人或派員送至楊梅鎮各里里長辦公室
    或住處，或由束克紹分別以電話聯絡楊梅鎮各里里長，假藉
    中秋節贈禮之名，要求里長依每里之里民戶數與鄰長人數分
    至服務處或日昇茶行領取對筆與茶梅後，再轉發予具有投票
    權之每位鄰長茶梅2盒、里內每戶里民1對對筆，並因而先後
    分別交付予同有犯意聯絡之楊梅鎮仁美里里長鄧東修茶梅66
    盒、對筆1500對、東流里里長劉福來茶梅36盒、對筆1025對
    、瑞塘里里長鍾芳能茶梅70盒、對筆1600對、新榮里里長洪
    崇欽茶梅18盒、對筆900對、大平里里長陳森成對筆1000對
    及不知情之中山里里長張維哲對筆935對、楊梅里里長鄭石
    榔茶梅58盒、對筆1030對（7 人業經臺灣桃園地方法院檢察
    署檢察官於91年4月16日以91 年度偵字第2128號不起訴處分
    確定）。鄧東修、陳森成、鄭石榔、洪崇欽、鍾芳能等5人
    於收受後隨即將前開物品轉發交付予有投票權里內之鄰長及
    里民，被告乙○○、束克紹並以之要約有投票權之楊梅鎮鎮
    民於91年1月26日第14屆桃園縣楊梅鎮鎮長選舉行使投票權
    時，為投票予被告乙○○之一定行使。嗣於90年9月27日，
    為桃園地方法院檢察署檢察官指揮桃園縣警察局楊梅分局進
    行偵查，並在鄧東修住處，扣得茶梅2盒、對筆85對；在鍾
    芳能住處，扣得對筆2對；在鄭石榔處扣得茶梅2罐、對筆1
    對；劉福來處則扣得茶梅16罐、對筆1025對；另外，在楊梅
    鎮埔心里里長鍾選海處扣得對筆1對（鄧東修、劉福來、洪
    崇欽、鍾芳能、陳森成、鄭石榔、鍾選海及張維哲等8人另
    為不起訴處分）。而被告乙○○、束克紹經偵查後始停止發
    放茶梅及對筆，因認被告乙○○有涉犯公職人員選舉罷免法
    第90條之1第1項之連續對於有投票權之人交付賄賂而約為一
    定行使之罪嫌云云。
貳、按犯罪事實應依證據認定之，無證據不得認定其犯罪事實，
    又不能證明被告犯罪者應諭知無罪之判決，刑事訴訟法第15
    4條第2項及第301條第1項分別定有明文。又刑事訴訟法上所
    謂認定事實之證據，係指足以認定被告確有犯罪行為之積極
    證據而言，該項證據自須適合於被告犯罪事實之認定，始得
    採為斷罪資料，事實之認定應憑證據，如未發現相當證據，
    或證據不足以證明，自不能以推測或擬制之方法，以為裁判
    之依據（最高法院82年度臺上字第163號判決、76年度臺上
    字第4986號、30年度上字第816號判例參見）；次按認定不
    利於被告之事實，須依積極證據，茍積極之證據本身存有瑕
    疵而不足為不利於被告事實之認定，即應為有利於被告之認
    定，更不必有何有利之證據，而此用以證明犯罪事實之證據
    ，猶須於通常一般人均不至於有所懷疑，堪予確信其已臻真
    實者，始得據以為有罪之認定，倘其證明尚未達到一程度，
    而有合理性之懷疑存在，致使無從為有罪之確信時，即應為
    無罪之判決（最高法院29年上字第3105號、40年臺上字第86
    號判例參照）。又證人之陳述如無瑕疵，且就其他方面調查
    又與事實相符，固足採為科刑之基礎，倘證人之陳述有瑕疵
    矛盾，自難採為論罪科刑之根據。
參、被告被訴先後交付10萬元、4萬元予劉福來買票賄選部分：
一、本件檢察官認為上訴人即被告乙○○先後交付10萬元、4萬
    元予劉福來買票涉有連續對於有投票權之人交付賄賂而約為
    一定行使之犯行，無非係以：證人劉福來於偵查中之指述與
    證人張鳳嬌之證述相符、扣案之賄款4萬元現金、證人劉福
    來之0000000000號行動電話之通聯記錄及通訊監察錄音帶與
    譯文等為其主要論據。訊據被告矢口否認有何對於有投票權
    之人交付賄賂而約為一定行使之犯行，辯稱：伊並無先後交
    付現金10萬元、4萬元予劉福來賄選。91年1月20日下午，伊
    雖有透過傅鑫福打電話給劉福來，約定該晚9時去拜訪劉福
    來，但因當晚伊在競選總部召開檢討會，致伊未能依約前去
    拜訪劉福來，伊確實沒有去劉福來他家，此次事件是對手陣
    營之誣陷，劉福來之子係靠對手陣營之引薦在鎮公所任職，
    劉福來、張鳳嬌所言不實云云。
二、經查：
（一）10萬元賄款部分：
   1、證人劉福來於91年1月14日上午10時40分許在法務部調查
      局桃園縣調查站偵訊時供稱，被告參選楊梅鎮鎮長選舉時
      ，並未請其本人為他（即被告）賄選拉票等語（見臺灣桃
      園地方法院檢察署90年選他字第75號偵查卷第128頁）；
      嗣於同（14）日下午2時25分許於檢察官偵查中復供稱，
      被告並未交付其現款要其向里民期約買票；亦未請其幫忙
      助選楊梅鎮鎮長選舉；至於有人檢舉其擔任被告參選楊梅
      鎮鎮長選舉時之樁腳，並由被告將賄款交付其本人，由其
      本人為被告向里民買票等情節均係謠傳等語明確在卷（見
      同上90年選他字第75號偵查卷第131頁）。雖證人劉福來
      於91年1月14日晚間8時20分許主動至前開桃園縣調查站偵
      訊時供稱，被告於90年11月初曾打電話向其表示有事商量
      ，要其本人至被告之楊梅鎮○○街125巷18號住處洽談，
      迨至被告前開住處時，被告向其表示將參選楊梅鎮鎮長選
      舉，請劉福來幫忙；並由被告拿出10萬元交給劉福來，要
      劉福來在楊梅鎮東流里買40個樁腳，每人2千元，所餘2萬
      元就給劉福來，劉福來當時一再拒絕，惟被告則硬將10萬
      元塞進劉福來口袋，當時被告將10萬元款項交與劉福來時
      ，並無其他人在場；嗣劉福來始勉為其難將該10萬元收下
      ；惟劉福來並未依被告之請求幫忙買樁腳，而係將該10萬
      元留置家中當作家用與購買飼養豬隻飼料之週轉金等語（
      見同上90年選他字第78號偵查卷第1宗第132頁背面至第
      133頁背面）；嗣於同（14）日晚間10時20分許於檢察官
      偵查時，亦作同上之供述，惟另供稱，當時被告將前開款
      項交與其本人時，並未表明要參選何種公職等語在卷（見
      同上90年選他字第75號偵查卷第1宗第136頁）。是由證人
      劉福來前後之證詞可知，先則否認其有收取被告前開10萬
      元款項，亦供稱其本人並未替里民期約買票幫被告賄選；
      嗣則改稱其有收取被告前開10萬元款項，被告並要其在楊
      梅鎮東流里買40個樁腳，每人2千元，所餘2萬元就給劉福
      來云云，可見證人劉福來先後證詞不一；而且交付前開10
      萬元款項時，證人劉福來又表示並無其他人在場，已如前
      述；足見本件僅有證人劉福來單方面之證述，此外，並無
      其他積極證據可資佐證被告確有交付上開10萬元與證人劉
      福來，自難僅憑證人劉福來個人片面之詞，即遽認被告確
      有交付10萬元款項與證人劉福來，並要劉福來替里民期約
      買票幫被告賄選等情事；亦難率認被告要證人劉福來於楊
      梅鎮東流里買40個樁腳，每人2千元，以為被告賄選楊梅
      鎮鎮長選舉等情事。
   2、依證人劉福來於91年1月14日在前開桃園縣調查站調查時
      與檢察官偵查時供稱：「……我每月領有里長辦公費4萬5
      千元，另我飼養之豬隻每6、7個月銷售一次，每次可收入
      約20萬元，但乙○○給我10萬元期間我尚未有出售豬隻，
      我太太平日則在家管理家務並無收入……我把它（指上開
      10萬元）放在家中，因我養豬買飼料要錢，沒去領錢，就
      拿那10萬元自己去做買飼料用……我小孩自己賺錢自己花
      ，我太太沒有工作，在家帶小孩，只有我的收入里長每月
      事務費45000元……」等語在卷（見同上90年選他字第75
      號偵查卷第133頁、第136頁背面至第137頁），由此可見
      ，證人劉福來每月均係依靠其里長每月事務費4萬5千元為
      主要經濟來源。證人劉福來雖稱於90年11月初被告曾交其
      本人10萬元一節，惟查依證人劉福來所提出之桃園縣楊梅
      鎮農會活期儲蓄存款存摺（帳號：00000－0－0）所記載
      支出與存入金額情形，在該存摺所載自90年8月起至同年
      12月止，劉福來之存摺支出與存入金額進出皆屬正常，即
      每月初存入事務費44950元後，旋就提領4萬元（僅90年10
      月3日提領4萬5千元，其餘90年8月、9月、10月、11月及
      12月每月均提領4萬元），餘款則充當水費、電話費、農
      保費、健保費之用，其上揭活期儲蓄存款存摺之支出與存
      入金額進出並無異常之情形，此有上開楊梅鎮農會活期儲
      蓄存款存摺影本在卷足憑（見同上90年選他字第75號偵查
      卷第1宗第140頁至第142頁）；就上開劉福來每月均係依
      靠其里長事務費4萬5千元之收入為其主要經濟來源以觀，
      倘劉福來果有於90年11月初接受被告交付之10萬元並用以
      充當家用並購買豬吃之飼料，則其於90年11、12月間在其
      前開楊梅鎮農會活期儲蓄存款存摺之結存金額必然會增加
      變動，而不需亦如往常於其前開農會活期儲蓄存款存摺提
      領90年11、12月之4萬元款項（見同上90年選他字第75 號
      偵查卷第1宗第141頁、第142頁）；由此可見證人劉福來
      指稱被告有交付其10萬元以供於楊梅鎮東流里尋找40位里
      民，每人發放2千元，藉以作被告參選楊梅鎮鎮長賄選之
      用一節，顯然僅是證人劉福來個人片面之詞，毫無依據。
   3、證人張鳳嬌於91年1月15日檢察官偵查時雖證稱：「（劉
      福來是否有收受乙○○鎮長選舉買賣的賄款？）有，在90
      年11月初某天傍晚，我先生劉福來就拿了一筆10萬元給我
      ，他那時並沒有跟我說錢是從那裡來的，過了第2天，我
      才問他錢是那裡來的，他才跟我說是乙○○拿給他，要買
      票的錢。（收來10萬元如何處理？）我們養豬買飼料，每
      個禮拜都要買一次，一次約要7至8千元，後來有一些是家
      用買菜用掉了。」（見90年選他字第75號偵查卷第二宗影
      印卷宗第5頁正面）；惟證人張鳳嬌於92年7月24日在本院
      前審調查時則證稱：「（妳先生劉福來平常是否都將錢交
      給妳保管？）沒有。我是家庭主婦，只帶小孩，錢的事情
      我都沒有管。」，「（妳先生劉福來是否有曾經跟妳提過
      說被告乙○○曾經有交給他10萬元？）我先生劉福來沒有
      跟我提過。」，「（妳先生劉福來有沒有交給妳10萬元？
      ），沒有，我沒有碰錢的問題。」各等語在卷（見本院前
      審卷第58頁至第59頁）；由證人張鳳嬌之上開證詞可知，
      先則證稱其先生劉福來有拿10萬元給其本人，後則證稱其
      完全不知有10萬元之事，由此可見其證詞前後矛盾，難以
      採信。再者，證人劉福來於91年1月14日晚間10時20分許
      於檢察官偵查時係證稱：「（你太太知道乙○○給你10萬
      元的事嗎？）我拿10萬元的當天，我就有跟我太太講了，
      我太太叫張鳳嬌，因我家中錢都是她在管，所以我就把錢
      交給她了。」（同上90年選他字第75號偵查卷第一宗第13
      8頁），惟證人張鳳嬌於前開檢察官偵查時則證稱：「我
      先生劉福來就拿了一筆10萬元給我，他那時並沒有跟我說
      錢是從那裡來的，過了第2天，我才問他錢是那裡來的，
      他才跟我說是乙○○拿給他，要買票的錢。」等語，雙方
      對於前開10萬元來源經過，證人劉福來與其配偶張鳳嬌彼
      此之證述亦迥然不同，互有歧異。
   4、另依證人劉福來於91年1月14日晚間10時20分許於檢察官
      偵查時供稱，當時被告將10萬元款項交與其本人時，並未
      指示說明要作什麼，亦未表明要參選何種公職等語在卷（
      見同上90年選他字第75號偵查卷第1宗第136頁）；復於本
      院前審調查時證稱：「（問：你在調查局及檢察官調查時
      所說的話是否實在？（提示90年選他字第75號偵查卷第一
      宗第127頁至137頁筆錄並告以要旨））都實在。我第一次
      是拿乙○○的10萬元在先，叫我拿錢去請客，當時乙○○
      沒有說要做什麼。」等語明確（見本院前審卷第62頁至第
      63頁）；就證人劉福來於前開第2次在桃園縣調查站偵訊
      與第2次在檢察官偵查中雖供稱，被告乙○○拿出前開10
      萬元交給其本人，要其在楊梅鎮東流里買40個樁腳，每人
      2千元，所餘2萬元就給其本人云云；惟證人劉福來於本院
      前審調查時證稱：「我第一次是拿乙○○的10萬元在先，
      叫我拿錢去請客，當時乙○○沒有說要做什麼」等語在卷
      ，已如前述；證人劉福來所指稱被告交付其本人上揭10萬
      元款項之用途亦先後歧異矛盾，反覆不定，其證詞顯有瑕
      疵，自難採信。抑有進者，證人劉福來於檢察官偵訊中曾
      供證被告乙○○有拿10萬元給伊行賄，要伊買票，伊有將
      此事告知楊梅鎮公所主任秘書問他要不要發等語（見90年
      度選他字第75號偵查卷第136頁反面），然查證人甲○○
      業於本院審理時經詰問後明確證稱絕無此事，伊從未聽劉
      福來提過賄款之事云云（見本院94年6月1日審判程序筆錄
      ）。可見證人劉福來指稱被告有交付其10萬元款項，要劉
      福來在楊梅鎮東流里買40個樁腳，每人2千元云云，僅係
      證人劉福來個人片面之詞，實難資為認定被告參選楊梅鎮
      鎮長賄選用之證據。
   5、查桃園縣楊梅鎮第14屆鎮長選舉之投票日期為91年1月26
      日，被告係於90年12月17日向楊梅鎮選務中心申請登記為
      該鎮之鎮長候選人，有桃園縣選舉委員會94年3月18日桃
      選一字第0940100397號函在卷可稽。衡情依以往查獲之賄
      選案件，所謂的「買票」最佳時機係在投票日前的一、二
      天，方可獲得最大的效果。茲依證人劉福來所述被告係於
      90年11月間某日即交付其10萬元款項，要其在楊梅鎮東流
      里買40個樁腳，每人2千元云云，斯時不但被告尚未登記
      為候選人，且距鎮長選舉之投票日91年1月26日更時達2個
      月以上，故證人劉福來所述顯與常情不符，其真實性殊堪
      置疑。
（二）4萬元賄款部分：
   1、證人劉福來於91年1月21日於檢察官偵查中雖供稱：「91
      年1月20日下午4點多，我人在新屋，乙○○的競選總幹事
      傅鑫福打我0000000000手機，傅電話一接通，知道是我，
      就把電話交給乙○○，乙○○跟我說現在有沒有空，我說
      大約9點有空，他就說他要來拜訪我，乙○○他大約在9點
      半到我東流里崩坡之住處來找我，【當時我還在朋友處還
      沒回去】，我太太（即張鳳嬌）就打電話說乙○○來找我
      了，叫我回去，我一回去與他（即乙○○）問候幾句，乙
      ○○就一直跟我說這次鎮長選舉很激烈，他（即乙○○）
      的選情很危險，叫我一定要支持他（即乙○○），我跟他
      說我會盡力而為；之後他說完就說要借我們家的廁所用，
      結果他從廁所出來後他手上就拿了一疊千元鈔票，他直接
      把錢壓到我客廳螃蟹模型腳下，他說這錢叫我拿去請我的
      朋友吃飯，要支持他，我就推辭不拿，他仍說沒關係，去
      請朋友就對了，我還問他，那我請客你要不要來，他就說
      你自己處理就行了，講完他就走了。」、「之前他來的時
      候，我太太有接待他，後來我回來就由我與乙○○談事情
      ，我太太就去洗澡了；所以拿錢的過程只有我與乙○○在
      場，但後來陳走後，我太太洗完澡下來，看到錢問我情形
      ，知道是乙○○拿來的錢，我太太有拿起來數，總數是4
      萬元。」、「我就把我太太數過的錢用一個牛皮紙袋包起
      來，我打電話給我們楊梅鎮鄉公所的主任秘書，說要檢舉
      此事，結果他就聯絡調查站的人，【我並把賄款4萬元交
      給秘書】，由他幫我聯絡調查站，今日再來調查站舉發此
      事。」，「有，調查站有派員與我接洽，有交給我一台錄
      音機，交待我在乙○○來時要錄音，但因我操作失敗所以
      沒有錄到音。」各等語（同上90年選他字第75號偵查卷第
      一宗第176頁背面至第178頁背面）。而證人傅鑫福經被告
      告知證人劉福來之0000000000號行動電話後，乃於91年1
      月20日下午4時49分3秒於被告之楊梅鎮○○○○街40號競
      選總部以其000000000000號行動電話撥打給當時在桃園
      縣新屋鄉之劉福來之0000000000號行動電話，嗣於撥通電
      話後，遂由被告與證人劉福來雙方對話，被告表示欲至劉
      福來住處拜訪，嗣雙方遂約定於當日晚間9時見面拜訪等
      情，固據證人傅鑫福於91年1月30日在前開桃園縣調查站
      調查時與檢察官偵查時證稱明確在卷（同上90年選他字第
      75號偵查卷第一宗第232頁背面至第233頁、第244頁至第
      245頁），並有上揭雙方電話之通聯電話紀錄一紙及電話
      監聽譯文紀錄（含時間、發話人電話、受話人電話及談話
      內容）各在卷可證（同上90年選他字第75號偵查卷第一宗
      第236頁至第237頁）；惟於91年1月20日當日晚間9時以後
      ，被告於其競選總部確有召開輔選會議，當時有被告與傅
      鑫福、陳森成、陳琳生及陳江順等人參加等情，亦據證人
      傅鑫福於91年1月30日下午6時20分在前揭桃園縣調查站調
      查時證述在卷（同上90年選他字第75號偵查卷第一宗第26
      4 頁背面）；而被告於91年1月30日下午1時20分在前揭桃
      園縣調查站調查時與檢察官偵查時亦供稱，其於91年1月
      20日下午4時49分3秒有在其競選總部服務處請傅鑫福用
      0000000000號行動電話撥打給劉福來之0000000000號行動
      電話，並與劉福來約定於當日晚間9時至劉福來住處見面
      ，惟因其本人於當日晚間9時許，與其太太陳鍾秀珠、陳
      森成、陳琳生、傅鑫福等人在其競選總部開檢討會，故其
      於當日晚間並未至劉福來住處等語在卷（同上90年選他字
      第75號偵查卷第一宗第241頁、第251頁正面、背面、第
      252頁背面）；又被告於91年1月20日晚間8時50分許返回
      其競選總部開會至同日晚將近10點，是由競選總部主任委
      員陳江順主持會議，當時競選總部執行長陳森成亦有參加
      開會各等情，亦據證人陳江順與陳森成二人於原審調查時
      證稱明確在卷（原審卷第42頁、第43頁）；另依91年20月
      20日晚間電話監聽譯文內容所載：「某男找乙○○，陳員
      在開會」，此有該電話監聽譯文內容在卷足稽（同上90年
      選他字第75號偵查卷第一宗第262頁），由此亦可證被告
      於91年1月20日當日晚間確實有在開會屬實；由上述可知
      ，被告雖有於91年1月20日下午4時49分3秒請傅鑫福用
      0000000000號行動電話撥打給劉福來之0000000000號行動
      電話，並與劉福來約定於當日晚間9時欲至劉福來住處見
      面，惟因被告於當（2 0）日晚間9時許則在其前開競選總
      部開會至同日晚將近10點等情，已據證人傅鑫福、陳江順
      及陳森成等人證述在卷，已如前述；由此可見，被告於91
      年1月20日晚間9時30分許顯然並未至劉福來前開住處與之
      見面至明，被告既未至劉福來住處與劉福來見面，自無所
      謂將4萬元現款交與劉福來可言。至證人陳江順、陳森成
      、傅鑫福所證當晚會議何時開始雖不無出入，惟被告於當
      晚其競選總部開會至同日晚將近10點等情之基本事實陳述
      則並無二致，並有當晚電話監聽譯文內容所載：「某男找
      乙○○，陳員在開會」可資佐證，已如前述，要難謂證人
      陳江順、陳森成、傅鑫福等人之證言均不可採（此兼釋明
      最高法院發回意旨第一點所質疑之事項）。
　 2、按證人劉福來前開住處之家中電話號碼為（03）0000000
      號，至於劉福來之行動電話號碼則為0000000000號等情，
      業據證人劉福來之配偶張鳳嬌於檢察官偵查時供稱明確（
      91年度偵字第2693號偵查卷第9頁背面）。惟於91年1月20
      日晚間21時29分33秒，劉福來之妻張鳳嬌雖以其住處之（
      03）0000000號撥打給劉福來之前開0000000000號行動電
      話，通話時間為20秒（至21時29分53秒結束），且通聯電
      話內容則為：１、劉福來，喂！２、劉太太：喂，乙○○
      來。３、劉福來：哦，這樣著哦。４、劉太太：快點回來
      。５、劉福來：好；此有前開電話通聯紀錄與電話監聽譯
      文內容各在卷足憑（同上90年選他字第75號偵查卷第一宗
      第263頁電話通聯紀錄倒數第7通、第262頁背面）。可見
      劉福來之妻張鳳嬌於上開時點撥打劉福來之前揭行動電話
      時，證人劉福來本人仍在外面，並未在其前開住處。嗣劉
      福來之妻張鳳嬌於91年1月20日晚間9時37分46秒亦從其住
      處以（03）0000000號撥打給劉福來之前開0000000000號
      行動電話，通話時間為5秒（至21時38分1秒），此亦有前
      開電話通聯紀錄在卷可稽（同上90年選他字第75號偵查卷
      第26 3頁電話通聯紀錄倒數第6通）。由此可見證人劉福
      來於91年1月20日晚間9時37分46秒之際，其本人仍在外面
      ，尚未返回其住處。檢察官則以上開時點之91年1月20日
      晚間21時29分33秒該通電話為依據，認定被告確實有於91
      年1月20日晚間9時30分許至證人劉福來前開住處云云，顯
      然與前開實情不符。
   3、證人劉福來於91年1月21日下午2時許至前開桃園縣調查站
      主動舉發被告前開4萬元賄選一案，於該調查站係供稱：
      「乙○○於1月20日下午4時許，先請渠競選總幹事傅鑫福
      打我的行動電話（0000000000）問我本人在那裡，我告之
      當時我正在新屋鄉，傅鑫福隨即將電話交予乙○○和我通
      話，乙○○先行詢問我當（20）日晚上9時是否有空，我
      表示應該有空，隨即表示渠將至我家和我談事情，經我同
      意，乙○○大約於當日晚上9時30分左右，由渠司機載他
      至我家，乙○○到我家時，【我正好出門上街買感冒藥】
      ，他在等我幾分鐘，由我太太先行接待他，我隨即趕回家
      中，乙○○見到我向我表示此次渠參選十分危險，請我多
      幫忙，隨後渠進入我家廁所，不久從廁所中出來手持一疊
      鈔票至我客廳木桌上一大螃蟹模型腳下，同時表示這是請
      我好朋友吃飯用，我說不需要但渠仍堅持要我收下，乙○
      ○在我家前後停留15分鐘左右。（前述你收下乙○○之鈔
      票你當場有無清點金額？你有無向乙○○表示任何意見？
      ）乙○○在我家將鈔票塞至我客廳木桌上一大螃蟹模型腳
      下時，我並未清點金額，而是乙○○離去後，我太太曾拿
      起鈔票清點金額為4萬元現金，乙○○叫我幫他請客時，
      我曾問他渠本人是否亦要到場，但乙○○表示全權交由我
      處理，渠本人將不到現場。（你太太清點乙○○交予你之
      現金4萬元時有何表示？）我太太僅向我表示乙○○怎麼
      又拿錢來，我說我曾叫乙○○拿走，但乙○○不肯，堅持
      要留下該款。（前述乙○○有無指定你在何時、何地請客
      及請若干人？）沒有，乙○○並無指定任何事項，祇是叫
      我全權處理。（前述乙○○給你之4萬元現金係如何塞到
      你家客廳木桌上一大螃蟹模型腳下？）乙○○係將4萬元
      現金對折再對折，即折四折塞至我家客廳木桌上一大螃蟹
      模型腳下。（乙○○給你之4萬元現金時在場人為何？）
      乙○○給我4萬元現金時祇有我和乙○○二人在場，我太
      太當時並未在客廳，故我太太並未看到。」（同上90 年
      選他字第75號偵查卷第一宗第174頁背面至第175頁正面）
      ；惟經比較證人劉福來於前開桃園縣調查站之供詞與同日
      在檢察官偵查中之供詞主要不同處在於，證人劉福來於桃
      園縣調查站係供稱「乙○○大約於當日晚上9時30分左右
      ，由渠司機載他至我家，乙○○到我家時，【我正好出門
      上街買感冒藥】，他在等我了幾分鐘，由我太太先行接待
      他，我隨即趕回家中」（同上偵查卷第一宗第174頁背面
      ）；嗣證人劉福來於檢察官偵查中係供稱「乙○○他大約
      在9點半到我東流里崩坡之住處來找我，【當時我還在朋
      友處還沒回去】，我太太（即張鳳嬌）就打電話說乙○○
      來找我了，叫我回去」等語（同上偵查卷第一宗第177頁
      ），已如前述；惟證人劉福來於原審調查時則又另證稱，
      91年1月20日其本人至新屋鄉吃完尾牙後，大約於晚間8點
      多回其住處，之後其本人除有拿餿水給豬吃外並未外出等
      語在卷（原審卷第41頁）；查證人劉福來證稱被告於91年
      1月20日晚間9時30分許有至其楊梅鎮○○街125巷18號住
      處時，先則於桃園縣調查站證稱其正好出門上街買感冒藥
      ，而由劉福來之配偶張鳳嬌接待被告，隨後證人劉福來趕
      回家中；後則於檢察官偵查中證稱，當時其還在其朋友住
      處尚未回去，嗣由其配偶張鳳嬌以電話通知證人劉福來，
      表示被告乙○○在找劉福來，並要劉福來回家；惟於原審
      調查時又另證稱其本人於當（20）日至新屋鄉吃完尾牙後
      ，約於晚間8點多回其住處，之後其本人除有拿餿水給豬
      吃外並未外出等語，均如前述；證人劉福來對於被告於91
      年1月20日晚間9時30分許至其住處之際，其本人是否在家
      ，供詞先後不一，反覆矛盾，可見其證詞有瑕疵而難以採
      信。
   4、證人張鳳嬌復於91年3月日在檢察官偵查時證稱：「（91
      年1月20日當晚9點20幾分乙○○是否有到你們住處？）有
      。（當天情形？）乙○○當天自己來我家找我先生劉福來
      ，當時劉不在家，所以我打劉之手機　叫他回來，我本來
      在客廳接待他，過沒幾分鐘劉就回來了，我就上樓，後來
      乙○○與我先生在樓下，過了一陣子離開，我下樓劉福來
      就告訴我，剛剛乙○○又拿了4萬元給他，當時錢壓在我
      們客廳塑膠螃蟹裝飾底下，劉就把錢收起來，之後他如何
      處理我就不知道了。」等語（91年度偵字第2693號偵查卷
      第9頁背面至第10頁正面）；惟證人張鳳嬌於92年7月24日
      在本院前審調查時則證稱：「（妳認識庭上的乙○○、束
      克紹？）我只認識乙○○，不認識束克紹。乙○○選舉楊
      梅鎮長的時候去我家，就是拿錢4萬元到我楊梅鎮東流里
      崩坡15號的家中，說是要選舉楊梅鎮長，就放在我家客廳
      壹隻裝飾的螃蟹底下的桌上。他當時對我先生劉福來講說
      是要買票的錢4萬元，當時乙○○拿錢到我家的時候我在
      場，我在我家裡，當時我先生劉福來也在場，我招待他好
      之後我就上樓。」，「（後來這4萬元妳跟你先生如何處
      理？）我把這4萬元買豬吃的飼料，及家裡的菜錢吃掉了
      。」等語在卷（本院前審卷第56頁至第57頁）；由證人張
      鳳嬌對於前開4萬元款項之上開證詞可知，先則證稱其先
      生劉福來回家後，其本人就上樓，並沒有看到被告交付該
      4萬元款項與劉福來；後則證稱被告交付上開4萬元與劉福
      來時其有在場看到；由此可見證人張鳳嬌對於前開4萬元
      款項是否有在場看見，先後證述不一，其證詞顯有瑕疵。
   5、就上開四萬元證人劉福來如何交付，證人劉福來於91年1
      月21日於檢察官偵查中係供稱：「之前他（指乙○○）來
      的時候，我太太有接待他（指乙○○），後來我回來就由
      我與乙○○談事情，我太太就去洗澡了；所以拿錢的過程
      只有我與乙○○在場，但後來陳走後，我太太洗完澡下來
      ，看到錢問我情形，知道是乙○○拿來的錢，我太太有拿
      起來數，總數是4萬元。」，「我就把我太太數過的錢用
      一個牛皮紙袋包起來，我打電話給我們楊梅鎮鄉公所的主
      任秘書，說要檢舉此事，結果他就聯絡調查站的人，【我
      並把賄款4萬元交給秘書】，由他幫我聯絡調查站，今日
      再來調查站舉發此事。」（同上90年選他字第75號偵查卷
      第一宗第177頁背面、第178頁），惟此事已為證人甲○○
      於本院審理時堅詞否認在卷（見本院94年6月1日審判程序
      筆錄）；且證人劉福來嗣於92年7月24日在本院前審調查
      時則證稱：「（乙○○交給你的4萬元你如何處理？）當
      天（指91年1月20日）晚上10點多將近11點，調查局有到
      我家去，我就直接將4萬元交給調查局。」等語（見本院
      前審卷第61頁至第62頁），可見證人劉福來就上開4萬元
      先則證稱其係交給楊梅鎮鄉公所主任秘書，後則證稱於91
      年1月20日晚上10點多將近11點，於調查局人員至其住處
      時，直接將該4萬元交給調查局人員，所述交付給何人一
      節先後亦證述互異而有可疑；復與證人張鳳嬌於92年7月
      24日在本院前審調查時所證稱：「（後來這4萬元妳跟你
      先生如何處理？）我把這4萬元買豬吃的飼料，及家裡的
      菜錢吃掉了。」等語（本院前審卷第57頁）迥然有異；由
      此可見，證人張鳳嬌與劉福來二人前開證詞顯然有瑕疵。
   6、證人劉福來於91年1月21日至前開桃園縣調查站與檢察官
      偵查時，係供稱被告將上開4萬元交與劉福來本人，是要
      劉福來請朋友吃飯，以便支持被告等情（同上90年選他字
      第75號偵查卷第一宗第174頁背面、第177頁）；惟於92年
      7 月24日在本院前審調查時則證稱：「（91年1月20日晚
      上9 點30分乙○○是否有到你家，作何事？）有到我家，
      拿4萬元現款到我家，拿到我家中客廳一隻裝飾螃蟹模型
      下面，乙○○很確定的講說拿4萬元，要我買20個樁腳，
      每人2仟元，就是準備選舉鎮長。」等語在卷（本院卷前
      審第60頁），證人劉福來就上開4萬元之用途證述亦前後
      不同；復與證人張鳳嬌於92年7月24日在本院前審調查時
      所證稱：「（後來這4萬元妳跟你先生如何處理？）我把
      這4 萬元買豬吃的飼料，及家裡的菜錢吃掉了。」等語截
      然不同。
   7、至證人張鳳嬌、劉福來就91年1月20日晚上9點30分許被告
      至渠家交付4萬乙事雖均證稱：「乙○○係將該4萬元壓在
      我們家客廳塑膠螃蟹裝飾底下」等語，惟綜觀證人張鳳嬌
      、劉福來所述當晚被告至渠家中之之相關證詞，渠二人就
      當晚被告至渠家中之其他大部分重要情節如證人張鳳嬌對
      於被告交付4萬元款項予證人劉福來時是否有在場看見、
      被告表示前開4萬元款項之用途係請客或買20個樁腳及嗣
      後如何處理該4萬元等情均相互歧異，先後證述不一，實
      難謂渠二人前開證詞之基本事實之陳述相符而得予以採信
      。又依證人劉福來所述該4萬元係被告進入渠家廁所出來
      後手持一疊鈔票將之對折再對折塞至渠家客廳木桌上一大
      螃蟹模型腳下，倘證人劉福來所述無訛，該疊鈔票上必會
      留下被告之指紋，惟檢察官依證人劉福來於偵查中所交付
      之前揭扣案之4萬元（新台幣千元紙鈔40張）經送內政部
      警政署刑事警察局鑑定是否有被告之指紋，惟經鑑定結果
      ，並未顯現有指紋可資比對，此有上開刑事警察局91年1
      月31日，（91）行紋字第211 09號鑑驗書一紙在卷可稽（
      同上90年選他字第75號偵查卷第一宗第179頁至第182頁、
      第271頁），易言之，該扣案之4萬元經鑑驗結果，並未鑒
      驗發現有何被告之指紋遺留，是該扣案之4萬元亦不得佐
      證證人劉福來所述之真實性。抑有進者，縱被告於91年1
      月20日有至證人劉福來住處與劉福來見面，亦不當然能證
      明被告確有交付該4萬元賄款與劉福來。況證人劉福來既
      於91年1月14日晚間已向檢察官偵查時供稱被告有將10萬
      元款項交與其本人賄選，倘被告確實有於91年1月20日晚
      間9時30分許至證人劉福來住處，何以證人劉福來在當日
      下午與被告通完電話後，未立即向檢調機關報告此事，以
      便檢調機關當晚派員在證人劉福來之住處埋伏，俾被告交
      付該4萬元之際得人贓俱獲？以上緒端，均堪置疑。又90
      年間桃園縣楊梅鎮鎮長係羅煥鑪、羅煥鑪亦參選該鎮第14
      屆鎮長之選舉係被告之競爭對手、證人劉福來之子劉昌強
      在桃縣楊梅鎮鎮公所擔任駐衛警等情，業據證人即桃園縣
      楊梅鎮鎮公所主任秘書甲○○於本院審理時證述明確（見
      本院94年6月1日審判程序筆錄），證人劉福來於原審亦證
      稱：「（問：你兒子是否在桃縣楊梅鎮鎮公所擔任駐衛警
      ？）是，因為我兒子沒有工作，所以我就問鎮長羅煥鑪有
      無工作可以讓我兒子做，鎮長就要我提供我兒子的履歷表
      ，一、二個月後才錄取。」（見原審卷第42頁），故被告
      辯稱此次事件是對手陣營之誣陷，證人劉福來之子係靠對
      手陣營之引薦在鎮公所任職，證人劉福來、張鳳嬌所言不
      實等情，尚非全然無據。是證人張鳳嬌、劉福來所述顯有
      瑕疵，難以採信（以上亦為最高法院發回意旨第二點所指
      摘之事項）。
   8、綜上可見，證人劉福來、張鳳嬌指稱被告至渠住處交付4
      萬元以供賄選之用一節，顯然不實。
（三）綜上調查，可見被告所辯其本人並無證人劉福來所指述之
      前開對於有投票權之人交付賄賂而約為一定行使之犯行等
      情，應可採信；而證人劉福來與張鳳嬌二人上開證詞，除
      渠等本人先後證述不一，反覆矛盾之外，且與彼此雙方之
      證詞內容互異，由此可見證人劉福來與張鳳嬌二人前揭證
      詞破綻百出，有明顯之瑕疵。再者前開行動電話之通聯記
      錄及通訊監察錄音帶與譯文經本院調查結果，均不足以資
      為被告涉犯本件向證人劉福賄選之犯罪證據；揆諸前揭說
      明，本件檢察官資以被告涉犯本件違反公職人員選舉罷免
      法第90條之1第1項連續對於有投票權之人交付賄賂而約為
      一定行使之犯罪證據即證人劉福來與張鳳嬌二人之前開偵
      查中之證詞既互有矛盾且有瑕疵，自不得遽論被告以前開
      對於有投票權之人交付賄賂而約為一定行使之罪責。此外
      ，又查無其他積極證據足認被告涉犯有何罪行，因不能證
      明被告犯罪，自應諭知其無罪之判決。
肆、被告被訴發送對筆、茶梅買票賄選部分：
一、本件檢察官認被告涉犯此部分罪行，無非係以證人鄧東修、
    劉福來、洪崇欽、鍾芳能、陳森成、鄭石榔等人之證詞及扣
    案之茶梅、對筆等物資為被告之犯罪證據。訊據被告固供承
    曾分別於90年9月24日、25日聯絡發送對筆及茶梅予任職里
    長之鄧東修、劉福來、洪崇欽、鍾芳能、陳森成、鄭石榔及
    張維哲等人，並請鄧東修等人轉送予楊梅鎮各里之鄰長與里
    民之事實，惟矢口否認有何違反公職人員選舉罷免法之犯行
    ，辯稱：其本人擔任公職期間，每逢年節皆會贈送應節禮品
    ，故才於90年中秋節前訂購對筆贈予楊梅鎮里民，藉以提升
    鎮民之人文氣息；當時其本人尚未決意參選楊梅鎮長，並沒
    有要求里長要鎮民投票給其本人，何況其本人亦有將對筆轉
    送中壢、平鎮、新屋地區，故其本人並非基於賄選之意思才
    送對筆。至於茶梅是其同學即被告束克紹私人主動贊助的，
    與其本人無關，其本人並無賄選等語。
二、經查：
（一）本件係由一位梁延昭之男子於90年9月初為被告向南投市
      青年鋼筆行訂購原子筆對筆3萬8千對，1對單價15元，共
      值57萬元，且該梁延昭之男子於訂購之上開原子筆上要求
      印有「中秋佳節愉快，桃園縣議員乙○○、陳鍾秀珠敬贈
      ，九０、九、二九」等內容，嗣於90年9月23日由該鋼筆
      行負責人李賢仁送至桃園縣楊梅鎮○○街7號交由被告簽
      收，並收取現款17萬元與即期支票35萬元與5萬元各一張
      ，共計57萬元等情，固據證人即南投青年鋼筆行之會計鄭
      梅芬於警訊中證述屬實，並有被告簽收之出貨單與訂購單
      及傳真單各一紙在卷足憑（91年度偵字第2128號偵查卷第
      96頁至第97頁、第99頁、101頁至第102頁）；且據束克紹
      於90年9月27日警訊時供稱：「（你所發放的禮品價格如
      何跟議員結帳？）陳議員原先交待我進貨茶梅貳仟斤，但
      到26日晚陳議員就叫我停止轉發，所以迄今共發出壹仟零
      陸拾肆斤，每斤市價為新台幣壹佰伍拾元，但到現在還尚
      未結帳．．」，「（妳是如何包裝轉發？）茶梅原先就由
      公司每罐包裝為1斤送到我日昇茶行，然後由陳議員提供
      署名乙○○縣議員及他太太陳鍾秀珠的名義問候中秋節快
      樂之貼紙，然後由我將貼紙張貼在罐外轉發。」各等語在
      卷（90年度選他字第75號偵查卷第一宗第29頁正面及背面
      ）；復於91年1月9日在檢察官偵查時供稱：「．．茶梅是
      因我開茶行，議員就請我訂，我在9月初向南投竹山協禾
      茶葉公司訂購茶梅2千盒，每盒1斤，每斤1百元，．．」
      等語（同上偵查卷第一宗第109頁正面），足認茶梅亦係
      被告委由束克紹所訂購，雖束克紹嗣後改稱：茶梅是其本
      人自己去訂購要贊助被告，被告乙○○事前不知情云云，
      惟此顯然僅係迴護被告乙○○之詞，實無足採。
（二）然按公職人員選舉罷免法第90條之1第1項之對於有投票權
      之人交付賄賂而約為一定行使罪，除需有交付賄賂外，行
      為人尚需對有投票權之人「要約」其不行使投票權或其一
      定之行使，姑不論行為人係以明示或默示之意思表示向有
      投票權人要約，惟要約之意思表示必需要傳達到有投票權
      之人，方符法定要件。又若行為人委託第三人向有投票權
      之人行賄者，苟該第三人尚未將其行賄之意思轉達於有投
      票權之人，則與該罪之成立要件仍屬有間，不能遽以該罪
      相繩，最高法院著有88年度台上字第230號判決可資參照
      。本件被告雖訂購對筆、茶梅與束克紹二人於90年9月24
      日、25日聯絡交付楊梅鎮各里里長要求轉贈里民每戶1對
      對筆與鄰長2盒茶梅，惟據證人鄧東修、鍾芳能、鄭石榔
      、陳森成、劉福來、張維哲、洪崇欽、彭阿坡等人於警訊
      及偵查時均證稱：當時係屆臨90年中秋節前夕，被告與其
      秘書束克紹當時只是表示中秋節快到，要發給里民中秋節
      禮物，要渠等至日昇茶行領取，當時束克紹表示對筆送給
      里民，茶梅送給鄰長；渠等當時並不知被告有要參選公職
      ，且被告乙○○當時亦未表示要參選公職，復未向渠等有
      期約或賄選情事各等語（90年度選他字第75號偵查卷第一
      宗第32頁背面至第33頁、第38頁至第39頁、第49頁背面至
      第50頁、第53頁背面、第58頁背面至第59頁、第64頁背面
      至第65頁、第71頁至第72頁、第83頁至第84頁、第98 頁
      至第107頁、第112頁至第113頁背面）；其等擔任里長，
      在90年中秋節前夕當時並不知悉被告要競選公職；當時根
      本不確定被告要參選公職，而是因為基於服務里民，如有
      人要送中秋禮品卻未轉發，對里民不好意思，故才會前去
      領取茶梅與對筆；且當時被告、束克紹二人亦只說要發給
      里民作中秋節慰問禮物，並未表示於選舉鎮長時要支持作
      為賄選之用等語在卷（91年度偵字第2128號偵查卷第31頁
      背面、第32頁、第36頁背面、第37頁、第44頁背面、第45
      頁、第47頁背面、第48頁、第50頁背面、第52頁背面、第
      53頁、第57頁背面、第58頁、第80頁背面、第81頁、第
      152頁背面154頁背面；九十一年度偵字第2693號偵查卷第
      36頁至第37頁背面）；證人鄭石榔、張維哲更於警詢與偵
      查中證稱：當時渠等領取茶梅、對筆後，知悉警方人員開
      始有查察賄選之動作後，隨即就將茶梅與對筆退回給束克
      紹，並未轉發等語（同上第2128號偵查卷第48頁背面、第
      58頁背面、第154頁）；均核與被告、束克紹二人所供稱
      ：渠等交付茶梅與對筆委請里長鄧東修等人轉發時，均僅
      說明是被告乙○○議員贈送之中秋節禮物要求轉發等語相
      符（90年度選他字第75號偵查卷第一宗第28頁至第30頁、
      第109頁背面至第111頁；第239頁、第248頁背面至第250
      頁背面）；由此可見被告、束克紹二人於發送茶梅、對筆
      予楊梅鎮里長時，並未向里長要約投票權為一定之行使至
      明；而被告、束克紹二人所轉送之茶梅、對筆上亦僅印有
      「中秋佳節愉快桃園縣縣議員乙○○陳鍾秀珠敬贈」之字
      樣，並未附有任何選舉有關之文宣字樣記載，此有上開扣
      案之對筆與茶梅照片在卷可稽（91年度偵字第2128號偵查
      卷第113頁至第115頁），由上開贈送之茶梅與對筆上所印
      字句，亦難認該文字之記載有何向投票權人為投票權一定
      行使之默示要約至明。另參以臺灣桃園地方法院檢察署檢
      察官亦認定證人鄧東修、鍾芳能、鄭石榔、陳森成、劉福
      來、張維哲、洪崇欽等人於90年9月下旬中秋節前夕之時
      ，確屬無從知悉被告乙○○將於年底參選楊梅鎮鎮長，渠
      等僅係基於擔任里長服務里民之心態，收受轉送茶梅與對
      筆予里民，認渠等轉送對筆、茶梅之行為並無任何為被告
      投票行賄之故意，而於91年4月16日以91年度偵字第2128
      號對里長鄭石榔、鄧東修、洪崇欽、劉福來、鍾芳能、張
      維哲、鍾選海、陳森成等人就違反公職人員選舉罷免法投
      票行賄罪之部分為不起訴處分確定，此有該不起訴處分書
      一紙在卷可稽（91年度偵字第2128號偵查卷第162頁至第
      165頁），由此益證被告、束克紹二人於發送上開茶梅、
      對筆與楊梅鎮里民時，確無對有投票權之人行要約之舉，
      揆諸前開裁判意旨，被告二人之所為顯與公職人員選舉罷
      免法第90條之1第1項之投票行賄罪之構成要件有間。
（三）又按所謂「賄賂」，參照最高法院24年度上字第3603號判
      例，就刑法瀆職罪章中對「賄賂」所為之解釋，應係指對
      於有投票權人關於投票權行使之不法報酬而言，亦即行為
      人主觀上需認為其交付予有投票權人之財物，與該人行使
      投票權間有對價關係，而所謂對價關係，應以其所交付之
      物品價值，是否已達到足以影響選民之意思決定，尤應依
      社會一般標準查之，非必有物之交付，即可視為賄選，即
      所交付之物其價值甚高而足以動搖選民之意思決定者，其
      固為賄選無疑，惟如所交付之物品價值非高甚且極低者，
      而不足以影響選民之意思決定者，該物品當不能視為供賄
      選之用。且參諸法務部90年10月8日法90檢字第036885號
      函所列『賄選犯行表列』事項第貳項中記載為：「候選人
      分送之競選文宣，除現金或現金之替代品，如：電話卡、
      儲值卡、提貨單等外，以介紹候選人為內容之單純文宣品
      ，或以文宣附著於價值新台幣30元以下之單純宣傳物品，
      如原子筆、鑰匙圈、打火機、小型面紙包、家用農民曆、
      便帽等，依當今社會大眾觀念，尚不足以動搖或影響有投
      票權人之投票意向，僅係候選人主觀上作為加深選民對其
      印象之用，尚難認涉有賄選罪嫌」等語，其中已明列原子
      筆尚不足以動搖或影響有投票權人之投票意向，僅屬候選
      人宣傳用物等情，已如上述；再者，本件被告乙○○以每
      對15元之價格購入前開原子筆之對筆，已據證人即前揭青
      年鋼筆行之會計鄭梅芬於警訊中證述明確，且有前開出貨
      單與訂購單及傳真單各在卷可稽，均已如前述；可見被告
      乙○○購入之前開原子筆對筆之價值並未超過法務部所定
      之30元上限，足見其價值甚低，以現今之社會常情視之，
      獲贈之里民在主觀意思上，殊少有接受印有候選人名字之
      原子筆，即表示擬圈選投票予被告乙○○之意。再者，台
      灣現今生活富裕，國民平均所得有相當水準，即使1、2百
      元之貨物，以一般消費者能力而言，價格亦不算高昂，此
      為眾所周知之事實，是以被告乙○○委託束克紹以每盒10
      0元或150元所購入之茶梅贈與楊梅鎮鄰長，亦難推論該鄰
      長收受此茶梅，即足以影響渠等投票意願；何況當時領取
      上開茶梅與原子筆對筆之里長鄧東修、鍾芳能、鄭石榔、
      陳森成、劉福來、張維哲、洪崇欽及彭阿坡等人於警訊及
      偵查時均證稱：當時係屆臨90年中秋節前夕，被告與其秘
      書束克紹當時只是表示中秋節快到，要發給里民中秋節禮
      物，要渠等至日昇茶行領取，當時束克紹表示對筆送給里
      民，茶梅送給鄰長；渠等當時並不知被告乙○○有要參選
      公職，且被告當時亦未表示要參選公職，復未向渠等有期
      約或賄選情事各等語明確（90年度選他字第75號偵查卷第
      一宗第32頁背面至第33頁、第38頁至第39頁、第49頁背面
      至第50頁、第53頁背面、第58頁背面至第59頁、第64 頁
      背面至第65頁、第71頁至第72頁、第83頁至第84頁、第98
      頁至第107頁、第112頁至第113頁背面）。由此可見，被
      告乙○○贈送對筆、茶梅之舉，僅在藉此加深里民對被告
      之印象，實難認定該對筆、茶梅在客觀上足以影響里民投
      票意願，依社會通念認為係用以賄賂之物品，亦難認定被
      告主觀上有何賄選之犯意。
（四）綜上所述，足見被告所辯，當時提供前開原子筆對筆與茶
      梅係發給里民之中秋節禮物，並無賄選之意思等情應堪採
      信。此外，復查無其他積極證據足認被告有檢察官所指訴
      之上揭違反公職人員選舉罷免法之犯行，因不能證明被告
      犯罪，自應為被告無罪之判決。
伍、本件經調查結果，認定被告乙○○並未如證人劉福來所指述
    有交付前揭10萬元與4萬元藉以賄選買票之情事，亦無積極
    證據足認被告發送對筆、茶梅係買票賄選，應依法判決被告
    乙○○無罪，已如上述，原審就被告被訴贈送茶梅及對筆涉
    犯賄選部分認定不成立犯罪而敘明不另為無罪之諭知，固非
    無見，然就被告被訴先後交付現金10萬元、4萬元予劉福來
    藉以賄選買票部分，原審未加詳查，遽認被告該部分為有罪
    並予論罪科刑，尚有未洽；被告提起上訴，否認犯有該部分
    罪行，為有理由；檢察官提起上訴，主張原審量刑過輕，且
    又對被告宣告緩刑為不當，又認被告交付對筆、茶梅仍應成
    立賄選犯行，經核並無理由，而不足採；惟原判決就乙○○
    部分對於被告予以論罪科刑既有不當，自屬無可維持，應由
    本院將原判決關於被告乙○○部分撤銷，諭知無罪之判決。
據上論斷，應依刑事訴訟法第369條第1項前段、第364條、第301
條第1項，判決如主文。
本案經檢察官沈明彥到庭執行職務。
中　　華　　民　　國　　94　　年　　6 　　月　　15　　日
　　　　　　　　　刑事第十一庭審判長法　官　陳祐輔
　　　　　　　　　　　　　　　　　  法　官　邱瑞祥
　　　　　　　　　　　　　　　　　  法　官　楊炳禎
以上正本證明與原本無異。
如不服本判決，應於收受送達後10日內向本院提出上訴書狀，其
未敘述上訴之理由者並得於提起上訴後10日內向本院補提理由書
（均須按他造當事人之人數附繕本）。
                                    書記官  廖素花
中　　華　　民　　國　　94　　年　　6 　　月　　15　　日
